【裁判字號】    98,訴,1490
【裁判日期】    981217
【裁判案由】    違反銀行法
【裁判全文】
臺灣彰化地方法院刑事判決              98年度訴字第1490號
公  訴  人  臺灣彰化地方法院檢察署檢察官
被      告  乙○○
                      巷60弄.
選任辯護人  施廷勳律師
上列被告因違反銀行法案件，經檢察官提起公訴（98年度偵續
偵字第53號）;暨移送併案（98年少連偵字第80號），本院判決
如下：
    主  文
乙○○共同違反除法律另有規定外，非銀行不得辦理國內外匯兌
業務之規定，處有期徒刑壹年捌月。緩刑年。
    事  實
一、乙○○明知除法律另有規定外，非銀行不得辦理國內外匯兌
    業務，竟與在大陸地區真實姓名、年籍不詳名喚「王啟東」
    、「曾建穩」之已成年男子，共同基於違法辦理國內外匯兌
    業務之犯意聯絡，自民國（下同）96年10月間起至同年11月
    間止，由乙○○提供自己所有為經商之需，所申請開立之第
    一商業銀行彰化分行（帳號：00000000000號）之帳戶；而
    上開「王啟東」「曾建穩」人士招攬客戶，並受渠等客戶委
    託，兌換新臺幣及人民幣以賺取匯差。兌換方式為先計算出
    新臺幣兌換人民幣之匯率後，分別依：(1)在大陸地區經商之
    客戶如有人民幣之需求，可在臺灣地區將新臺幣匯入乙○○
    前開帳戶後，待乙○○確認款項收取無誤後，由上開大陸地
    區人士「王啟東」、「曾建穩」，在大陸地區交付人民幣予
    其客戶；(2)在大陸地區經商之客戶如有新臺幣之需求，可在
    大陸地區將人民幣交付上開大陸地區人士「王啟東」、「曾
    建穩」後，由該「王啟東」、「曾建穩」通知乙○○，再由
    乙○○將新臺幣款項以轉帳方式，匯入客戶所指定之臺灣地
    區之受款人帳戶內。其等以被告乙○○之上開帳戶進行匯兌
    交易之客戶、兌換時間、方式及金額均詳如附表所示，以當
    時匯差計算其不法所得獲利金額達新台幣（下同）204935元
    （即未逾1億元以上）。嗣因警方偵辦被害人甲○○受詐欺
    案件，於循帳戶查案中，查悉上情。
二、案經臺中縣警察局烏日分局報告臺灣彰化地方法院檢察署檢
    察官偵查起訴暨內政部警政署刑事警察局移送臺灣苗栗地方
    法院檢察署檢察官呈請臺灣高等法院台中分院檢察署檢察長
    令轉臺灣彰化地方法院檢察署檢察官移送併辦。
    理  由
一、按被告以外之人於審判外之言詞或書面陳述，除法律有規定
    者外，不得作為證據，刑事訴訟法第159條第1項固定有明文
    。惟被告以外之人於審判外之陳述，雖不符第159條之1至第
    159條之4之規定，而經當事人於審判程序同意作為證據，法
    院審酌該言詞陳述或書面陳述作成時之情況，認為適當者，
    亦得為證據；當事人、代理人或辯護人於法院調查證據時，
    知有第159條第1項不得為證據之情形，而未於言詞辯論終結
    前聲明異議者，視為有前項之同意，同法第159條之5定有明
    文。查本案於本院準備程序時，檢察官、被告及選任辯護人
    就本院下列所引被告以外之人於審判外之言詞或書面陳述均
    同意作為證據，且迄至本院審理調查證據時亦未爭執上開證
    據之證據能力，本院審酌該等言詞陳述或書面陳述作成時之
    情況，並無非法取得等不適當之情形，且經本院於審判期日
    依法進行證據之調查、辯論，被告於訴訟上之程序權，已受
    保障，依刑事訴訟法第159條之5之規定，自有證據能力。
二、上揭犯罪事實，業據被告乙○○於本院準備程序及審理時均
    坦承不諱（見本院98年10月5日準備程序筆錄、本院98年11
    月19日、12月3日審理筆錄），核與證人馬文華、莊益興、
    許家瑜於偵訊中所為之證述相符（見偵卷第17至22頁、第61
    至65頁），且有被告上揭帳戶之基本資料與歷史交易明細表
    、力其公司（負責人為莊益興）、許家瑜之帳戶交易明細表
    附卷可查，足見被告之自白與事實相符，堪予採信。本件事
    證明確，被告違反銀行法之上開犯行堪以認定。
三、論罪科刑：
 （一）按銀行法第29條第1項規定：「除法律另有規定者外，非
       銀行不得經營收受存款、受託經理信託資金、公眾財產
       或辦理國內外匯兌業務。」而該條項所謂「匯兌業務」
       ，係指行為人不經由現金之輸送，而藉與在他地之分支
       機構或特定人間之資金清算，經常為其客戶辦理異地間
       款項之收付，以清理客戶與第三人間債權債務關係或完
       成資金轉移之行為（92年度台上字第1934號判決意旨參
       照），資金、款項皆得為匯兌業務之客體，人民幣雖非
       我國所承認之法定貨幣，亦非外匯（中央銀行外匯局91
       年12月9日臺央外柒字第0910064539號函參照），惟屬大
       陸地區所定之具流通性貨幣，則人民幣當屬資金、款項
       ，應無疑義。故核被告乙○○所為，係涉犯違反銀行法
       第29條第1項之非銀行不得辦理國內外匯兌業務罪，應依
       同法第125條第1項前段之規定處罰。又被告乙○○與真
       實姓名、年籍不詳名喚「王啟東」、「曾建穩」之已成
       年男子間，對上開犯行，有犯意聯絡、行為分擔，為共
       同正犯。
 （二）次按刑事法若干犯罪行為態樣，本質上原具有反覆、延
       續實行之特徵，立法時既予特別歸類，定為犯罪構成要
       件之行為要素，則行為人基於概括之犯意，在密切接近
       之一定時、地持續實行之複次行為，倘依社會通念，於
       客觀上認為符合一個反覆、延續性之行為觀念者，於刑
       法評價上，即應僅成立一罪，俾免有重複評價、刑度超
       過罪責與不法內涵之疑慮；學理上所稱「集合犯」之職
       業性、營業性或收集性等具有重複特質之犯罪均屬之，
       例如經營、從事業務、收集、販賣、製造、散布等行為
       概念者是，此有最高法院95年度台上字第1079號判決意
       旨可資參照。銀行法第29條第1項規定所稱「經營」、「
       辦理」，本質上即屬持續實行之複次行為，具備反覆、
       延續之行為特徵。被告僅以一個從事業務之決意，多次
       反覆、延續實行違法辦理匯兌業務，其行為本質在法律
       概念上僅有一個犯罪行為，係包括一罪之集合犯而僅成
       立一次犯罪，附此說明。
 （三）本案被告所從事為臺灣與大陸地區之匯兌業務，肇因自
       當時兩岸交流缺乏廣泛、便捷之通匯管道，且對於資金
       往來有所限制，被告為牟取私利，乘民間對地下匯兌管
       道具有需求之機會，違反銀行法之規定代客辦理匯兌，
       惟並未查得其使用詐騙手段欺騙任何人致造成損害，即
       觸犯3年以上10年以下之重罪，應屬法重情輕，且被告所
       為違反銀行法之犯罪時間約僅2個月，是審酌被告之犯罪
       情狀，縱科以銀行法第125條第1項前段之最低度刑3年有
       期徒刑，猶嫌過重且失之苛酷，依其情節尚堪憫恕，爰
       就被告違反銀行法之罪，依刑法第59條規定，酌減其刑
       。又被告乙○○於偵查中，只提出上揭帳戶有供匯兌用
       ，惟係表明公司經營所用，並未對上開犯行明確之自白
       ，故其雖自動繳交全部所得，亦不得以銀行法第125條之
       4 第2項之規定，予以減輕其刑，併此敘明。
 （四）爰審酌被告明知非銀行不得辦理國內外匯兌業務，竟貪
       圖匯差小利，逕為上開犯行，危及金融秩序，惟念被告
       犯罪情節尚非重大，其於本院審理中亦已坦白認罪，業
       已自願將本件實際犯罪所得繳納國庫，深具悔意，態度
       良好等一切情狀，量處如主文所示之刑。又查被告前未
       曾受有期徒刑以上刑之宣告，有臺灣高等法院被告前案
       紀錄表在卷可稽，其因一時失慮致罹刑典，於本院準備
       程序及審理時已承認犯罪，信被告經此偵審程序及論罪
       科刑之教訓後，當知所警惕而無再犯之虞，本院因認被
       告所宣告之刑，以暫不執行為適當，爰併予宣告緩刑
       年，以啟自新。
據上論斷，應依刑事訴訟法第299條第1項前段，銀行法第125條
第1項前段、第29條第1項，刑法第11條前段、第28條、第59條、
第74條第1項第1款，判決如主文。
中    華    民    國    98    年    12    月    17    日
                  刑事第三庭      審判長法官  李進清
                                  法      官  唐中興
                                  法      官  洪志賢
以上正本證明與原本無異。
如不服本判決應於收受判決後10日內向本院提出上訴書狀，並
應敘述具體理由。其未敘述上訴理由者，應於上訴期間屆滿後
20日內向本院補提理由書(均須按他造當事人之人數附繕本)
「切勿逕送上級法院」。
告訴人或被害人對於判決如有不服具備理由請求檢察官上訴者，
其上訴期間之計算係以檢察官收受判決正本之日期為準。
中    華    民    國    98    年    12    月    17    日
                                  書  記  官  許億先
附錄本案論罪科刑法條全文：
銀行法第125條
違反第 29 條第 1 項規定者，處 3 年以上 10 年以下有期徒刑
，得併科新臺幣 1 千萬元以上 2 億元以下罰金。其犯罪所得達
新臺幣 1 億元以上者，處 7 年以上有期徒刑，得併科新臺幣
2500 萬元以上 5 億元以下罰金。
經營銀行間資金移轉帳務清算之金融資訊服務事業，未經主管機
關許可，而擅自營業者，依前項規定處罰。
法人犯前二項之罪者，處罰其行為負責人。


司法院資訊處製作；財團法人民間司法改革基金會備份。
